【裁判字號】    98,台上,791
【裁判日期】    980219
【裁判案由】    違反毒品危害防制條例等罪
【裁判全文】
最高法院刑事判決              九十八年度台上字第七九一號
上  訴  人  甲○○
                    3（
            乙○○
                    （
            丙○○
                    台南監獄台南分監執行）
上 列一 人
選任辯護人  楊惠雯律師
上列上訴人等因違反毒品危害防制條例等罪案件，不服台灣高等
法院台南分院中華民國九十七年十一月二十五日第二審更審判決
（九十七年度上更(一)字第二一五號，起訴案號：台灣台南地方法
院檢察署九十六年度偵字第二五六二、三三０七號），提起上訴
，本院判決如下：
    主  文
原判決撤銷，發回台灣高等法院台南分院。
    理  由
本件原判決撤銷第一審關於上訴人甲○○、乙○○、丙○○部分
之科刑判決，改判論處甲○○、乙○○共同販賣第一級毒品罪刑
；又共同運輸第一級毒品罪刑（甲○○累犯）。改判論處丙○○
幫助販賣第一級毒品罪刑；又丙○○其餘被訴部分無罪；固非無
見。
惟查：(一)本件檢察官起訴事實係認「甲○○意圖營利，於民國九
十五年十一月間與乙○○共同基於運輸第一級毒品海洛因之犯意
聯絡，謀議由乙○○前往越南購買海洛因，並以國際快捷郵包郵
寄入境，再由甲○○負責在台取貨之方式，運輸管制物即第一級
毒品海洛因來台」。如果無訛，則檢察官起訴事實似未包含甲○
○、乙○○二人究有何意圖販賣而販入第一級毒品海洛因之犯行
。乃原判決於理由內敘述「起訴書犯罪事實一已提及：被告（上
訴人）甲○○『意圖營利』，與乙○○共同基於運輸第一級毒品
海洛因之犯意聯絡，謀議由乙○○前往越南地區『購買海洛因』
，並以國際快遞包裹郵寄入境等事實，就被告甲○○、乙○○以
營利意思販賣第一級毒品之事實已經起訴，惟證據及所犯法條漏
未敘明此部分其觸犯毒品危害防制條例第四條第一項販賣第一級
毒品罪嫌，此部分經原審（第一審）判決，認其觸犯毒品危害防
制條例第四條第一項運輸第一級毒品罪，並經被告等提起上訴，
本院（原審）自得就此部分予以審判」（見原判決正本第六頁）
，併依數罪併罰之規定，另論處甲○○、乙○○共同販賣第一級
毒品罪刑；丙○○幫助販賣第一級毒品罪刑，此部分論斷，是否
適法，饒堪研求。(二)原判決於事實欄內認定「因乙○○在越南期
間與甲○○聯繫，表示無法判斷有關毒品海洛因之優劣及價格，
甲○○乃於九十六年一月十二日晚上二十時三十九分許，以其使
用之門號0000000000號之行動電話撥打丙○○（綽號「眼鏡」）
使用之門號0000000000號行動電話，聯繫有施用毒品海洛因之丙
○○，除詢問有關毒品海洛因之行情，並告知乙○○已至越南購
買毒品並要以郵寄方式寄回台灣外，並將乙○○在越南所使用之
門號00000000000000號之電話號碼告知丙○○，要求丙○○聯繫
在越南之乙○○教導有關毒品海洛因品質之優劣及行情等事宜。
丙○○遂基於幫助販賣第一級毒品海洛因之犯意，於九十六年一
月十二日以其家中所使用門號06─0000000 號之室內電話聯繫在
越南之乙○○，並教導乙○○有關毒品海洛因之顏色與氣味及價
格等事宜。嗣於九十六年一月十三日，丙○○復以室內電話（號
碼06─0000000號）電話與甲○○所使用之0000000000 號電話聯
繫，轉告知乙○○已購得毒品海洛因，價格為一兩新台幣（下同
）十二萬元、顏色為灰白色，並需準備一聯繫電話。甲○○並於
九十六年一月間要求不知情之與同居女友溫秀美（涉犯毒品危害
防制條例案件部分業經台灣台南地方法院檢察署檢察官為不起訴
處分）一同至位於台南縣永康市○○路『威寶電信公司』，由溫
秀美申辦門號0000000000號之行動電話一支使用，甲○○即將該
行動電話門號告知乙○○，作為快遞公司聯繫該包裹送達事宜」
（見原判決正本第四頁）。並於理由內論述「被告（上訴人）丙
○○部分：起訴書犯罪事實二提及：被告（上訴人）乙○○出境
前往越南『購買海洛因』，被告（上訴人）丙○○明知被告（上
訴人）甲○○與乙○○計畫自越南『郵寄海洛因包裹來台』，仍
應甲○○之請託，而基於『幫助運輸』犯意，『教導』乙○○判
斷海洛因之品質及行情價格之事實，認被告丙○○觸犯毒品危害
防制條例第四條第一項運輸第一級毒品罪及懲治走私條例第二條
第一項私運管制物品進口罪之幫助犯，此部分經原審（第一審）
判決，經被告提起上訴，本院（原審）認係犯毒品危害防制條例
第四條第一項販賣第一級毒品罪之幫助犯，是檢察官此部分起訴
之罪名，尚有未洽，惟其侵害社會之基本事實同一，本院自得變
更檢察官起訴法條，併予審理」（見原判決正本第七頁），而變
更檢察官所引應適用之法條，論處丙○○幫助販賣第一級毒品罪
刑。然其復於理由內論謂「並無證據足以證明被告（上訴人）丙
○○係幫助運輸及私運第一級毒品海洛因進口，此部分與被告丙
○○前開判處幫助販賣第一級毒品罪，並無裁判上或實質上一罪
關係，自應為無罪之諭知」（見原判決正本第二十二頁）。是原
判決既已將丙○○被訴幫助運輸第一級毒品之犯罪事實，變更為
幫助販賣第一級毒品罪，自無庸再另諭知被訴幫助運輸第一級毒
品部分無罪。乃原判決另於主文內諭知其餘被訴部分無罪，自有
可議。(三)原判決於事實欄內認定「丙○○於九十六年一月十二日
以其家中所使用門號06－0000000 號之室內電話聯繫在越南之乙
○○，並教導乙○○有關毒品海洛因之顏色與氣味及價格等事宜
。嗣於九十六年一月十三日，丙○○復以室內電話與甲○○所使
用之0000000000號電話聯繫，轉告知乙○○已購得毒品海洛因。
……後由「阿龍」於九十六年一月十六日，向不詳姓名之藥頭購
得毒品海洛因後……」（見原判決正本第四頁）。究竟乙○○係
於丙○○於九十六年一月十二日打電話至越南與伊聯繫前即已購
得毒品海洛因？抑或於丙○○打電話教導乙○○有關毒品之顏色
與氣味及價格事宜後始購得？並未明白認定、詳細記載。凡此攸
關丙○○應否負幫助販賣或運輸第一級毒品罪責，至為重要，原
審未深入調查，自有違誤。(四)原判決於事實欄內認定「乙○○遂
與林昆儀於當日（十六日）一同在東京大旅社三０二號房間內進
行包裝與寄送事宜，乙○○、林昆儀先將所購得用以藏放毒品海
洛因之乳液罐將部分乳液舀取出，復將毒品海洛因五小塊以塑膠
袋包裝妥後裝入該乳液罐內，並以快乾膠封住罐蓋，另將事前所
準備的保養品、衣物、多拉Ａ夢漫畫書等雜物一同裝入欲寄送之
紙箱內作為偽裝，由『阿龍』填載收件者為『WU DENG YI（即吳
登義）』、收貨地址為『No.48. Lane 727.Zhong Hua Road（即
台南縣永康市○○路727 巷48號）』、聯絡電話為『0000000000
號』於快遞運送單上，再由綽號『阿龍』之男子將該包裹持至快
遞業者寄送，由新加坡快遞公司轉由ＤＨＬ公司送至台灣」（見
原判決正本第五頁）。如果屬實，則乙○○、甲○○等人係利用
不知情之新加坡快遞公司及ＤＨＬ公司運輸第一級毒品海洛因，
為間接正犯。乃原判決未於理由內說明乙○○、甲○○所犯運輸
第一級毒品海洛因為間接正犯，難謂適法。以上或為上訴意旨所
指摘，或為本院得依職權調查之事項，應認原判決仍有撤銷發回
更審之原因。又原判決既將檢察官起訴之丙○○幫助運輸第一級
毒品罪變更為幫助販賣第一級毒品罪，卻又將幫助運輸第一級毒
品罪及私運第一級毒品進口罪部分另諭知無罪之判決，致原判決
所確定之事實與適用之法律當否不明，自應將原判決有關幫助運
輸第一級毒品罪及私運第一級毒品進口罪部分（即丙○○其餘被
訴部分無罪之部分）一併發回。另原判決未將扣案之LENOVO、摩
托羅拉、諾基亞、ANYCALL行動電話內含之SIM卡一併沒收；又諭
知扣案如原判決附表（下稱附表）一所示之毒品「連帶」沒收銷
燬，如附表二所示之物「連帶」沒收，均有未當，案經發回，應
一併注意。
據上論結，應依刑事訴訟法第三百九十七條、第四百零一條，判
決如主文。
中    華    民    國  九十八  年    二    月   十九   日
                      最高法院刑事第八庭
                          審判長法官  林  永  茂
                                法官  吳  昆  仁
                                法官  蘇  振  堂
                                法官  蕭  仰  歸
                                法官  林  立  華
      本件正本證明與原本無異
                                      書  記  官
中    華    民    國  九十八  年    二    月  二十三  日
                                                      Ｑ


司法院資訊處製作；財團法人民間司法改革基金會備份。
